臺北高等行政法院判決
110年度交上字第385號
上  訴  人  交通部公路總局新竹區監理所

代  表  人  吳季娟（所長）
被 上訴 人  羅竺吟                                      

上列當事人間交通裁決事件，上訴人對於中華民國110年10月22
日臺灣新竹地方法院110年度交字第167號行政訴訟判決，提起上
訴，本院判決如下：
    主  文
原判決廢棄。
被上訴人在第一審之訴駁回。
第一審訴訟費用新臺幣參佰元及上訴審訴訟費用新臺幣柒佰伍拾
元由被上訴人負擔。
被上訴人應給付上訴人新臺幣柒佰伍拾元。 
　　事實及理由
一、事實概要：被上訴人羅竺吟於民國110年4月9日7時41分，駕
    駛車號000-0000號自用小客車(下稱系爭車輛)，行經國道一
    號高速公路南向95.9公里（集散道）處時，遭民眾提出行車
    紀錄器影像檢舉，經內政部警政署國道公路警察局第二公路
    警察大隊(下稱舉發機關)員警認其有「行駛高速公路未依規
    定變換車道(未全程使用方向燈)」之違規事實而予舉發。被
    上訴人到案陳述後，經上訴人交通部公路總局新竹區監理所
    認被上訴人確有該違規行為，乃於被上訴人辦理歸責駕駛人
    手續後，依道路交通管理處罰條例(下稱道交條例)第33條第
    1項第4款、第63條第1項規定，於110年7月7日以竹監裁字第
    50-ZBA369615號違反道路交通管理事件裁決書，裁處被上訴
    人罰鍰新臺幣(下同)3,000元，並記違規點數1點(下稱原處
    分)。被上訴人不服，提起行政訴訟，經臺灣新竹地方法院
    （下稱原審）110年度交字第167號行政訴訟判決原處分撤銷
    （下稱原判決），上訴人不服，遂提起本件上訴。
二、被上訴人起訴主張及訴之聲明、上訴人於原審之答辯及聲明
    、原審認定之事實及理由，均引用原判決所載。
三、上訴意旨略以：
　㈠原審認系爭車輛最後一次閃爍左側方向燈時，其大部分車身
    已進入內側車道，嗣因車頭略為回正致左側方向燈未再運作
    ，合於一般經驗法則一節，應有違背法令之事由：
　　⒈道路交通安全規則(下稱道安規則)第91條第1項第6款之立法目的，乃在於使其他用路人得預知該車之行車動向而為安全之措施，且於變換車道之始而至完成變換車道之過程，均應顯示方向燈；若僅係在變換車道前短暫使用方向燈，難認屬依規定使用方向燈。又同規則第109條第2項第2款規定，變換車道應顯示方向燈，且應「顯示至完成變換車道」。所謂「完成變換車道之行為」，係指「車輛駕駛人完成車輛由原行駛之車道變換進入另一車道後行駛之行為」，亦即「車輛車身全部進入所變換之車道」，是法條文義要求變換車道於完成變換車道前，均要全程顯示方向燈，而非如原審所認大部分車身已進入內側車道即符合規定。
　　⒉原審認系爭車輛係因方向盤回正致方向燈未再運作，惟系
      爭車輛於變換車道時，均向其欲變換之車道方向行駛，並
      非方向盤回正之情形，且汽車自動回撥裝置乃因方向盤回
      正至相當角度後，才會使方向燈熄滅。於行車時，車輛轉
      彎因方向盤轉動之角度較大，較容易發生上開情形，變換
      車道則不然。且一般駕駛人如因操作方向盤往反方向旋轉
      或至其設定點致自動關閉方向燈，但駕駛人只要撥動推桿
      讓方向燈繼續閃爍即可。再者，車輛方向燈於方向盤轉正
      或至其設定點會自動停止既為被上訴人所知悉，其理應注
      意系爭車輛於變換車道時，全程保持方向燈閃爍，又方向
      燈是否作用亦有聲音或儀表板之「方向燈指示燈」可供確
      認，且車輛車身是否已全部進入所變換之車道，可依車道
      線或他車之相對位置、角度而予以正確判斷，是被上訴人
      駕駛系爭車輛自可判斷方向燈於變換車道完成前，有無保
      持閃爍。縱令當時車道線已壓於系爭車輛車身底下而無法
      目視，其仍得自其前方之線段或其他車輛之行進方向判斷
      是否已完成變換車道，否則豈非容許所有變換車道之車輛
      ，均在車身已壓於車道線上時，即可停止使用方向燈。
　　⒊復依交通部109年11月16日交路字第1090015201號函可知，
      車輛駕駛人變換車道，為使後車注意其行車動向，本有全
      程使用方向燈之義務，其方向燈若為轉正後自動熄滅者，
      除遇有突發狀況可個別判斷外，若提早熄滅，仍屬於未全
      程使用方向燈之範疇。然本件屬於正常狀況下由外側車道
      變換至內側車道，未見無法全程使用方向燈之突發狀況、
      緊急危難或現時不法侵害之情事，自不存有不可抗力，是
      被上訴人主張係因方向盤回正等情，洵非有據。又縱使車
      輛有自動關閉方向燈之功能，如在方向盤回正或至其設定
      點時仍尚未完成轉彎或變換車道，駕駛人當立即以手動再
      次開啟方向燈至完成轉彎或變換車道後始能關閉，以盡上
      開駕駛人義務。
　  ⒋綜上，被上訴人駕駛系爭車輛，於高速公路變換車道時，
      雖有閃爍左側方向燈，惟其車身尚未完全進入內側車道即
      關閉方向燈，且未以手動再次撥動推桿持續閃爍方向燈至
      完成變換車道，顯已該當「未依規定變換車道」之行為；
      縱被上訴人非出於故意，但其應注意、能注意，卻疏未注
      意致構成本件違規事實，實難謂非出於過失，故其具備責
      任條件，據此，上訴人依相關法規裁處應屬適法，應認原
      判決適用法規有所不當。
　㈡聲明：
　　⒈原判決廢棄。
　　⒉被上訴人之訴駁回。
四、本院之判斷：
　㈠按「判決不適用法規或適用不當者，為違背法令。」「有下
    列各款情形之一者，其判決當然違背法令：…。六、判決不
    備理由或理由矛盾。」行政訴訟法第243條第1項、第2項第6
    款分別定有明文；上開規定，依同法第236條之2第3項規定
    ，均為簡易訴訟程序之上訴所準用。又「簡易訴訟程序除本
    章別有規定外，仍適用通常訴訟程序之規定。」「（第1項
    ）交通裁決事件，除本章別有規定外，準用簡易訴訟程序之
    規定。（第2項）交通裁決事件之上訴，準用…第二百三十六
    條之二第一項至第三項…規定。」復為同法第236條及第237
    條之9第1項、第2項所明定。次按行政法院為裁判時，應斟
    酌全辯論意旨及調查證據之結果，依論理及經驗法則判斷事
    實之真偽，得心證之理由，並應記明於判決；(判決書)理由
    項下，應記載關於攻擊或防禦方法之意見及法律上之意見，
    行政訴訟法第189條第1項前段、第3項及第209條第1項第7款
    、第3項分別定有明文。故對於當事人提出之攻擊或防禦方
    法，行政法院應斟酌全辯論意旨及調查證據之結果，依論理
    及經驗法則判斷其真偽，而將得心證之理由記明於判決。如
    對於當事人提出之攻擊或防禦方法未加以調查，並將其判斷
    之理由記明於判決，或認定事實徒憑臆測而不憑證據者，即
    構成行政訴訟法第243條第2項第6款所謂判決不備理由之當
    然違背法令。
　㈡按「汽車行駛於高速公路、快速公路或設站管制之道路，不
    遵使用限制、禁止、行車管制及管理事項之管制規則而有下
    列行為者，處汽車駕駛人新臺幣三千元以上六千元以下罰鍰
    ：…。四、未依規定變換車道。」「汽車駕駛人有下列各款
    所列條款之一者，除依原條款處罰鍰外，並予記點：一、有
    第三十三條第一項…情形之一者，各記違規點數一點。」道
    交條例第33條第1項第4款、第63條第1項第1款分別定有明文
    。次按「汽車在行駛途中，變換車道或超越前車時，應依標
    誌、標線、號誌指示，並不得有下列情形：…。二、未依規
    定使用方向燈。」「汽車駕駛人，應依下列規定使用方向燈
    ：…。二、…；變換車道時，應先顯示欲變換車道方向之燈光
    ，並應顯示至完成轉彎或變換車道之行為。」亦分別為高速
    公路及快速公路交通管制規則第11條第2款、道安規則第109
    條第2項第2款所明文。上開高速公路及快速公路交通管制規
    則及道安規則分別係依道交條例第33條第6項、第92條第1項
    授權而訂定，經核未逾越母法授權意旨與範圍，自得為被告
    採為執法之依據。
　㈢經查，本件被上訴人於110年4月9日7時41分，駕駛系爭車輛
    行經國道一號高速公路南向95.9公里（集散道）處時，行駛
    於單向二線車道之右側(外側)車道，其左後方向燈第一次閃
    亮時，左側前後輪向左斜壓於白色車道線往左斜進入內側車
    道，於第四次左後方向燈閃亮結束後，系爭車輛右側後輪壓
    於白色車道線後，全車持續左斜進入內側車道等情，乃原審
    當庭勘驗檢舉錄影畫面後所確定之事實（原判決第2、3頁）
    ，自得為本院判決之基礎。則由「於第四次左後方向燈閃亮
    結束後，系爭車輛右側後輪壓於白色車道線後，全車持續左
    斜進入內側車道」，可見系爭車輛於變換車道時，並未顯示
    左側方向燈至完成變換車道為止，則原處分據此認定被上訴
    人有未依規定變換車道之違規行為，而予以裁罰，於法自屬
    有據。
　㈣被上訴人於原審審理時固陳稱：方向盤與車燈是連動設計，
    所以我方向盤回正，方向燈就會停止等語(原審卷第92頁)，
    惟此不僅未據被上訴人提出相關事證供法院審酌，且揆諸前
    揭原審勘驗檢舉錄影畫面結果，系爭車輛於變換車道之過程
    中，乃是「『往左斜』進入內側車道」、「全車『持續左斜』進
    入內側車道」等情（以上雙引號為本院所加），並未見系爭
    車輛有何變更行向之情，則系爭車輛在未完成變換車道前，
    應無可能在被上訴人「方向盤回正」之情況下，仍能「持續
    左斜」進入內側車道；縱令被上訴人確有「方向盤回正」之
    舉，且系爭車輛仍能「持續左斜進入內側車道」，被上訴人
    於其在完成變換車道前，仍負有顯示方向燈至完成變換車道
    為止之行政法義務，詎被上訴人在系爭車輛未完成變換車道
    而方向燈已停止顯示之情況下，未重新撥打使用方向燈至完
    成變換車道為止，自無從卸免其交通違規罰責。原判決無視
    於此，竟以「本件系爭車輛最後一次閃爍左側方向燈時，其
    大部分車身均已進入內側車道，嗣其車頭略為回正行駛，左
    側方向燈始未再運作，則由系爭車輛變換車道之行駛軌跡、
    與車道之相對位置等情觀之，堪認原告（按：即被上訴人，
    下同）主張系爭車輛之方向燈係因方向盤回正而自動關閉等
    語，應認非虛，並合於一般經驗法則」等語，認被上訴人並
    無未依規定使用方向燈之違規情事(原審卷第3頁)，其中就
    所謂「嗣其車頭略為回正行駛」一節，未見說明其認定之憑
    據，顯有認定事實徒憑臆測而不憑證據之判決不備理由之當
    然違背法令情形。
　㈤綜上所述，原判決既有上開違背法令之情，其違法並影響判
    決結果(行政訴訟法第258條)，上訴意旨指摘原判決違法，
    求予廢棄，即有理由。本院基於前述原審依調查證據之結果
    所確定之事實，足認被上訴人違規之事實已臻明確，且道交
    條例第33條第1項第4款「未依規定變換車道」之違規行為，
    並不在違反道路交通管理事件統一裁罰基準及處理細則第12
    條第1項所定違規情節輕微得免予舉發之列，亦未見上訴人
    或原審認定被上訴人之違規行為有何「駕駛汽車因閃避突發
    之意外狀況，致違反本條例規定 」、「因客觀具體事實，
    致違反本條例規定係出於不得已之行為」等情(參見上開處
    理細則第12條第1項第14款、第15款規定)，是被上訴人於原
    審主張本件是否可以適用「微罪不舉」等語(原審卷第91頁)
    ，自無可採。上訴人所為原處分，認事用法並無違誤，爰由
    本院將原判決予以廢棄，並依該事實自為判決，駁回被上訴
    人在第一審之訴。末按交通裁決事件之上訴，行政法院為訴
    訟費用之裁判時，應確定其費用額，此觀行政訴訟法第237 
    條之9 第2項準用第237條之8第1項規定即明。本件上訴人對
    於交通裁決事件之上訴，為有理由，則第一審訴訟費用300
    元及上訴審訴訟費用750 元（均為裁判費），自應由被上訴
    人負擔，因上訴審裁判費是上訴人於上訴時預為繳納，故確
    定訴訟費用額如主文第3、4項所示。　　　　
五、據上論結，本件上訴為有理由。依行政訴訟法第237條之8第
    1項、第237條之9第2項、第236條之2第3項、第256條第1項
    、第259條第1款、第98條第1 項前段，判決如主文。
中　　華　　民　　國　　111 　年　　3 　　月　　28　　日
   　　　　　　　   臺北高等行政法院第二庭
                              審判長法  官　 蕭忠仁
                          　        法  官　 黃翊哲
                                    法  官　 李明益
上為正本係照原本作成。
不得上訴。
中　　華　　民　　國　　111 　年　　3 　　月　　28　　日
                                    書記官  陳德銘